ACORDAO-COMPLETO-2544233

ACÓRDÃO 4968/2022 ATA 30/2022 - PRIMEIRA CÂMARA

VISTOS, relatados e discutidos estes autos de reversão de Pensão Especial de ex-Combatente deferida pelo Comando do Exército. 
ACORDAM os Ministros do Tribunal de Contas da União, reunidos em sessão da Primeira Câmara, ante as razões expostas pelo Relator, e com fulcro nos arts. 1º, inciso V, e 39, inciso II, ambos da Lei 8.443/1992 c/c o art. 259, inciso II, do Regimento Interno/TCU em:
9.1. considerar ilegal a Pensão Especial de ex-Combatente instituída pelo Sr. Euvaldo Vanelli em benefício do Sr. Ossny Edmundo Vanelli, negando registro ao respectivo ato;
9.2. dispensar o ressarcimento das quantias indevidamente recebidas de boa-fé pelo interessado, consoante o disposto no Enunciado 106 da Súmula da Jurisprudência do TCU;
9.3. determinar à Diretoria de Inativos e Pensionistas do Comando do Exército, no prazo de 15 (quinze) dias a contar da ciência desta deliberação, que:
9.3.1. abstenha-se de realizar pagamentos decorrentes do ato ora impugnado, sujeitando-se a autoridade administrativa omissa à responsabilidade solidária, nos termos do art. 262, caput, do Regimento Interno/TCU; e
9.3.2. comunique ao Sr. Ossny Edmundo Vanelli a respeito deste Acórdão, alertando-o de que o efeito suspensivo proveniente da interposição de possíveis recursos perante o TCU não o exime da devolução dos valores percebidos indevidamente após a respectiva notificação, caso os recursos não sejam providos, encaminhando a este Tribunal, no prazo de 30 (trinta) dias, comprovante da referida ciência.

Reversão de Pensão Especial de ex-Combatente deferida em favor de filho inválido acumulada indevidamente com outros proventos, em contrariedade à lei 4.242/1963, vigente à época do óbito do instituidor.

Primeira Câmara

Comando do Exército.

3. Interessado: Ossny Edmundo Vanelli (XXX.070.009-XX).

13.1. Ministros presentes: Benjamin Zymler (na Presidência) e Jorge Oliveira.
13.2. Ministros-Substitutos convocados: Marcos Bemquerer Costa (Relator) e André Luís de Carvalho.
13.3. Ministro-Substituto presente: Augusto Sherman Cavalcanti.

MARCOS BEMQUERER

Trata-se de ato de concessão de Pensão Especial de ex-Combatente (reversão) emitido pelo Comando do Exército e instituído pelo ex-combatente Euvaldo Vanelli, em favor de seu filho inválido, Sr. Ossny Edmundo Vanelli. 
2.	 A Secretaria de Fiscalização de Integridade de Atos e Pagamentos de Pessoal e de Benefícios Sociais - Sefip analisou o processo, concluindo haver irregularidade na concessão, conforme a instrução inserta à peça 5, assim vazada: 
"9. Ato: 22294/2017 - Reversão - Interessado: EUVALDO VANELLI - CPF: XXX.519.749-XX.
9.1. Beneficiário: OSSNY EDMUNDO VANELLI - CPF: XXX.070.009-XX - Filho.
9.2. Parecer do Controle Interno: considerar o ato legal com esclarecimentos. Justificativa:  Embora seja casado, o beneficiário, enquadra-se como inválido, amparado pelo inciso III do art. 5º da Lei 8059/90, sendo para tal habilitado à percepção da Pensão Especial de Ex-combatente da 2ª Guerra Mundial, de acordo com a Ata de Inspeção de Saúde n. 4930/2015, de 06 de outubro de 2015, que atesta ser sua invalidez preexistente ao óbito do instituidor e aos seus 21 anos de sua idade.
9.3. Constatações e análises: 
9.3.1. Estado civil do beneficiário 'OSSNY EDMUNDO VANELLI' é incompatível com o fundamento constitucional/legal do beneficiário.
a.	Justificativa do Gestor de Pessoal: embora seja casado, o beneficiário, enquadra-se como inválido, sendo para tal habilitado à percepção da Pensão Especial de Ex-Combatente da 2ª Guerra Mundial, de acordo com a Ata de Inspeção de Saúde n. 4930/2015, de 06 de outubro de 2015, que atesta ser sua invalidez pré-existente ao óbito do instituidor e aos 21 anos de sua idade.
b.	Análise do Controle Interno: justificativa do gestor esclarece pendência.
c.	Análise da Equipe Técnica: legal.
Pendência analisada na outra crítica encontrada no ato em análise, estudo que concluiu pela ilegalidade do presente ato.
9.3.2. O Controle interno emitiu parecer pela legalidade com esclarecimentos.
a.	Justificativa do Gestor de Pessoal: não há. Verificação efetuada no âmbito do TCU.
b.	Análise do Controle Interno: não há. Verificação efetuada no âmbito do TCU.
c.	Análise da Equipe Técnica: ilegal.
A justificativa para a concessão da pensão a filho maior inválido é de que a invalidez preexistia ao óbito, conforme Ata de Inspeção de Saúde anexada ao formulário e-pessoal.
Entretanto verificou-se que o beneficiário, por informação do próprio gestor de pessoal, é casado desde 13/03/1986, ou seja, cerca de 07 meses antes da morte do pai e instituidor da pensão. Conforme jurisprudência desta Corte, o casamento extingue a condição de dependência econômica com o genitor instituidor da pensão em estudo.
Logo, entende-se que o ato em questão deve receber a chancela pela ilegalidade por afrontar a jurisprudência deste Tribunal.
No que se refere à acumulação de cargos/proventos públicos, verifica-se que o interessado acumula uma pensão paga pelo INSS, situação regular conforme artigo 4º da Lei n. 8059/1990, por se tratar de benefício previdenciário.
9.4. O quadro resumo de ocorrências e, quando for o caso, o detalhamento da norma legal e da jurisprudência para as inconsistências acima elencadas encontram-se no anexo II desta instrução. 
 (...) 
PROPOSTA DE ENCAMINHAMENTO
11. Ante o exposto, com fundamento no art. 71, inciso III, da Constituição Federal, no art. 1º, inciso V, e art. 39, inciso II, da Lei 8.443/1992, no art. 260 do Regimento Interno/TCU, propõe-se: 
11.1. considerar ILEGAL e recusar registro do ato de pensão especial de ex-combatente de EUVALDO VANELLI do quadro de pessoal do COMANDO DO EXÉRCITO, com base nos arts. 71, inciso III, da Constituição Federal, 1º, inciso V, e 39, inciso II, da Lei 8.443/1992 e 260, § 1º, do Regimento Interno/TCU;
11.2. com fulcro no art. 262, caput, do Regimento Interno/TCU, determinar ao COMANDO DO EXÉRCITO que: 
11.2.1. informe o teor do acórdão que vier a ser prolatado, encaminhando ao TCU, no prazo de trinta dias, comprovante da data de ciência pelo interessado, nos termos do art. 4º, § 3º, da Resolução TCU 170/2004;
11.2.2. dê ciência, no prazo de quinze dias, contados da notificação, do inteiro teor desta deliberação ao interessado, alertando-o de que o efeito suspensivo proveniente da interposição de eventuais recursos junto ao TCU não o exime da devolução dos valores percebidos indevidamente, caso o recurso não seja provido;
11.2.3. dispense a devolução dos valores indevidamente recebidos de boa-fé até a data da ciência do COMANDO DO EXÉRCITO, do acórdão que vier a ser proferido, com base no Enunciado 106 da Súmula da Jurisprudência do TCU;
11.2.4. faça cessar todo e qualquer pagamento relativo ao ato impugnado de EUVALDO VANELLI, no prazo máximo de quinze dias, contados da ciência da decisão deste Tribunal, sob pena de ressarcimento das quantias pagas após essa data pelo responsável."
3.	O escalão dirigente da Sefip alinhou-se ao exame e ao encaminhamento sugeridos pela instrução acima reproduzida (peça 6) . 
4.	O Ministério Público de Contas, representado pelo Procurador Rodrigo Medeiros de Lima, contudo, apesar de anuir à proposta da unidade técnica, pela ilegalidade e negativa de registro do ato, embasou-se em outra motivação, consoante trecho a seguir transcrito de seu parecer (peça 7) :
"4. 	Observa-se que o instituidor faleceu em 13/9/1985, e o benefício foi revertido ao filho maior inválido Ossny Edmundo Vanelli, em 24/9/2014.
5.	Colhe-se da jurisprudência selecionada do Tribunal que 'o direito à reversão da pensão especial de ex-combatente é regido pela lei vigente à época do falecimento do instituidor, ainda que a reversão tenha ocorrido na vigência de outras normas' (Acórdão 8309/2021-TCU-Primeira Câmara) .
6.	Na data do óbito do instituidor estava em vigência o art. 30 da Lei 4.242/1963 (revogado pela Lei 8.059, de 4/7/1990) , que assim dispunha (grifos inseridos) :
'Art 30. É concedida aos ex-combatentes da Segunda Guerra Mundial, da FEB, da FAB e da Marinha, que participaram ativamente das operações de guerra e se encontram incapacitados, sem poder prover os próprios meios de subsistência e não percebem qualquer importância dos cofres públicos, bem como a seus herdeiros, pensão igual à estipulada no art. 26 da Lei n.º 3.765, de 4 de maio de 1960.'
7.	Como se vê, o art. 30 da Lei 4.242/1963 veda o pagamento concomitante da pensão de ex-combatente com qualquer importância percebida dos cofres públicos e requer do beneficiário, a condição de ser incapaz de prover os próprios meios de subsistência.
8.	É nesse sentido a manifestação do Ministro Walton Alencar Rodrigues no voto condutor do Acórdão 1756/2018-TCU-Primeira Câmara (grifos inseridos) :
'Identificou-se, a partir de consulta à base de 2016 da Relação Anual de Informações Sociais (Rais) , que Eva Cristina Dias Leitão, além da pensão especial de ex-combatente, recebe vencimentos como servidora pública estadual e pensão do INSS.
O art. 30 da Lei 4.242/1963 veda expressamente a acumulação da pensão de ex-combatente com outra importância percebida dos cofres públicos. Nesse sentido a jurisprudência deste Tribunal (por exemplo, Decisão 280/2001-1ª Câmara) .'
9.	Esse também é o entendimento do Superior Tribunal de Justiça, conforme ilustra a ementa da seguinte deliberação publicada no DJe de 24/11/2015 (grifos inseridos) :
'ADMINISTRATIVO. PENSÃO ESPECIAL DE EX-COMBATENTE. LEI DE REGÊNCIA. DATA DO ÓBITO DO INSTITUIDOR. ART. 30 DA LEI N. 4.262/63. FILHA MAIOR. BENEFÍCIO DE NATUREZA ASSISTENCIAL. REQUISITOS ESPECÍFICOS. COMPROVAÇÃO. NÃO OCORRÊNCIA.
1. Trata-se, na origem, de Ação Ordinária contra a União objetivando a concessão de pensão especial de ex-combatente, por reversão do benefício inicialmente concedida à sua genitora.
2. Na hipótese dos autos, o falecimento do ex-combatente ocorreu na vigência das Leis 4.242/1963 e 3.765/1960.
3. Nos termos do art. 30 da Lei 4.242/1963, são requisitos para o pagamento da pensão especial de ex-combatente: 1) ser o ex-militar integrante da FEB, da FAB ou da Marinha; 2) ter efetivamente participado de operações de guerra; 3) encontrar-se o ex-militar, ou seus dependentes, incapacitados, sem poder prover os próprios meios de subsistência;e 4) não perceber nenhuma importância dos cofres públicos. Tais requisitos estendem-se também aos dependentes, que devem provar o seu preenchimento. Precedentes.
4. Incontroverso, nos autos, que a ora agravante percebe dos cofres públicos benefício previdenciário de aposentadoria e pensão decorrente do falecimento de seu marido (ex-servidor público) . Logo, não preenche um dos requisitos específicos do art. 30 da Lei 4.242/1963, qual seja, ser 'incapacitados, sem poder prover os próprios meios de subsistência' e não receber 'qualquer importância dos cofres públicos'. Agravo regimental improvido. (AgRg no AgRg no REsp 1555454/SP, Ministro Relator HUMBERTO MARTINS, SEGUNDA TURMA, Julgamento: 17/11/2015) .'
10. 	Consulta realizada em sistemas externos disponibilizados ao TCU revela que o beneficiário acumula a pensão especial em exame com uma aposentadoria por invalidez previdenciária paga pelo Instituto Nacional do Seguro Social (INSS) - Benefício 0206503636, desde 1º/6/1977.
11. 	Ademais, a pensão especial em apreço foi concedida com proventos calculados com base no posto de Segundo Tenente, em desacordo com o que dispõe o art. 26 da Lei 3.765/1960, aplicável à pensão especial por força da parte final do art. 30 da Lei 4.242/1963, in verbis (grifos inseridos) :
'Art 26. Os veteranos da campanha do Uruguai e Paraguai, bem como suas viúvas e filhas, beneficiados com a pensão especial instituída pelo Decreto-lei nº 1.544, de 25 de agôsto de 1939, e pelo art. 30 da Lei nº 488, de 15 de novembro de 1948, e os veteranos da revolução acreana, beneficiados com a pensão vitalícia e intransferível instituída pela Lei nº 380, de 10 de setembro de 1948, passam a perceber a pensão correspondente a deixada por um 2º sargento, na forma do art. 15 desta lei.'
12. 	Somente a partir da Constituição Federal de 1988, a base de cálculo do benefício foi majorada para o posto de Segundo Tenente, nos termos do inciso II do art. 53 do Ato das Disposições Constitucionais Transitórias (grifos inseridos) :
'Art. 53. Ao ex-combatente que tenha efetivamente participado de operações bélicas durante a Segunda Guerra Mundial, nos termos da Lei nº 5.315, de 12 de setembro de 1967 , serão assegurados os seguintes direitos:
 (...) 
II - pensão especial correspondente à deixada por segundo-tenente das Forças Armadas, que poderá ser requerida a qualquer tempo, sendo inacumulável com quaisquer rendimentos recebidos dos cofres públicos, exceto os benefícios previdenciários, ressalvado o direito de opção;'
13.	Assim, considerando que o instituidor faleceu em 13/9/1985, a pensão seria correspondente ao posto de Segundo Sargento e não de Segundo Tenente, como foi concedido.
14. 	Por fim, registra-se que o ato em exame foi enviado ao Tribunal em 6/3/2018, de modo que pode ser apreciado, uma vez que ainda não houve o decurso do prazo de cinco anos fixado pelo STF, no âmbito do RE 636.553, para a apreciação dos atos sujeitos a registro, contados da chegada dos atos ao Tribunal."
	É o Relatório.

não há

Procurador Rodrigo Medeiros de Lima.

PESSOAL. PENSÃO ESPECIAL DE EX-COMBATENTE. CONCESSÃO A FILHO INVÁLIDO À ÉPOCA DO ÓBITO DO INSTITUIDOR, HABILITADO NOS TERMOS DA LEI 4.242/1963. ACUMULAÇÃO INDEVIDA E IRREGULARIDADE NO CÁLCULO DOS PROVENTOS. ILEGALIDADE DA CONCESSÃO. NEGATIVA DE REGISTRO DO ATO. DETERMINAÇÕES. 1. Segundo o art. 30 da Lei 4.242/1963, é vedada a acumulação da pensão de ex-combatente com qualquer importância percebida dos cofres públicos, disposição essa extensiva aos herdeiros. 2. Os filhos inválidos maiores de ex-combatentes falecidos antes da promulgação da atual Constituição Federal têm direito à pensão especial prevista na Lei 4.242/1963, em valor correspondente à graduação de segundo-sargento, e não à pensão especial estabelecida pelo art. 53 do Ato da Disposições Constitucionais Transitórias, de valor equivalente ao posto de segundo-tenente.

PENSÃO ESPECIAL DE EX-COMBATENTE (PEEC)

Secretaria de Fiscalização de Integridade de Atos e Pagamentos de Pessoal e de Benefícios Sociais (Sefip).

Trata-se de ato de concessão de Pensão Especial de ex-Combatente (reversão) emitido pelo Comando do Exército e instituído pelo ex-combatente Euvaldo Vanelli, em favor de seu filho inválido, Sr. Ossny Edmundo Vanelli. 
2. 	A Secretaria de Fiscalização de Integridade de Atos e Pagamentos de Pessoal e de Benefícios Sociais - Sefip constatou que, como o interessado é casado, a condição de dependência econômica com o genitor instituidor da pensão estaria extinta.
3.		Em consequência, a secretaria especializada propõe a ilegalidade da concessão e a negativa de registro do ato. 
4.		O representante do MP/TCU, por sua vez, propõe negar registro ao ato por estar em desacordo com o que preconiza o art. 30 da Lei 4.242/1963, considerando que o beneficiário não preenche os requisitos para ser beneficiário da pensão em tela.
5.		Registro minha concordância integral com a fundamentação explicitada pelo Parquet, razão pela qual acolho seu parecer por seus próprios fundamentos, valendo-me, para tanto, da técnica da motivação per relationem, nos termos do art. 2º, § 3º, do Decreto 9.830, de 10 de junho de 2019, sem prejuízo de tecer os comentários a seguir.
6.		Observo, de início, que o instituidor Euvaldo Vanelli faleceu na data de 13/09/1985, bem assim que o ato em epígrafe trata da reversão do benefício instituído para seu filho inválido.
7.		Nessa situação, destaco que a jurisprudência desta Corte de Contas é no sentido de que se aplicam à presente concessão as normas vigentes por ocasião do falecimento do militar instituidor. Com isso, considerando que o Sr. Euvaldo Vanelli faleceu na data de 13/09/1985, incidem, na pensão por ele instituída, as regras previstas na Lei 4.242/1963, norma então vigente. Nesse caso, essas regras também se aplicam para a reversão da pensão, ainda que essa reversão tenha ocorrido já na vigência de outras normas que tenham revogado a Lei 4.242/1963. É nesse sentido a jurisprudência do Superior Tribunal de Justiça, consoante se verifica na ementa a seguir transcrita:
"PROCESSUAL CIVIL. ADMINISTRATIVO. EX-COMBATENTE. PENSÃO ESPECIAL. FALECIMENTO DO INSTITUIDOR, ANTERIOR À CF/88. REVERSÃO A FILHA MAIOR, CAPAZ E SEPARADA. COMPROVAÇÃO DOS REQUISITOS DO ART. 30 DA LEI N. 4.242/1963. SÚMULA 7/STJ. 
1. É firme a jurisprudência no sentido de que o direito a pensão de ex-combatente deve ser regido pela lei vigente à época do falecimento deste. Precedentes.
2. No caso concreto, o pai da agravante faleceu aos 11.6.1986, na vigência das Leis 3.765/1960 e 4.242/1963. Portanto, não é possível aplicar o art. 53 do ADCT/1988, ante o princípio da irretroatividade das leis. 
3. Embora a Lei n. 3.765/1960, que dispõe sobre pensão de militares, de caráter geral e aplicação subsidiária, considerasse como dependentes também as filhas maiores de 21 anos, de qualquer condição, o art. 30 da Lei n. 4.242/1963, que institui a pensão especial de ex-combatente pleiteada, trouxe um requisito específico, qual seja: prova de que os ex-combatentes encontravam-se 'incapacitados, sem poder prover os próprios meios de subsistência', e que não percebiam 'qualquer importância dos cofres públicos'; o qual deverá ser preenchido não apenas pelo ex-combatente, mas também por seus dependentes. 
4. Se o acórdão a quo não reconhece o preenchimento dos requisitos legais, incabível em sede de recurso especial reexaminar tais circunstâncias fático-probatórias. Aplicação da súmula 7/STJ. Agravo regimental improvido. (AgRg no REsp 1337186/PE, Rel. Ministro HUMBERTO MARTINS, SEGUNDA TURMA, julgado em 5/3/2013, DJe 14/3/2013) ". (grifos acrescidos) 
8.	Destaco que esse entendimento está em consonância com a jurisprudência do Supremo Tribunal Federal, consolidada no sentido de que a norma que rege a concessão de pensões de ex-combatentes é a vigente na data da morte do instituidor (princípio do tempus regit actum) . Nesse sentido, os seguintes julgados proferidos pelo STF: 
"PENSÃO - EX COMBATENTE - REGÊNCIA. O direito à pensão de ex-combatente é regido pelas normas legais em vigor à data do evento morte. Tratando-se de reversão do benefício a filha mulher, em razão do falecimento da própria mãe que a vinha recebendo, consideram-se não os preceitos em vigor quando do óbito desta última, mas do primeiro, ou seja, do ex-combatente" (MS 21.707, Redator para acórdão o Ministro Marco Aurélio, o Plenário DJ 22/9/1995) .  (destaques acrescidos) 
"AGRAVO REGIMENTAL EM RECURSO EXTRAORDINÁRIO. 2. Pensão. Ex-combatente. Reversão em favor das filhas em virtude do falecimento da viúva. Possibilidade. Aplica-se ao caso a legislação em vigor à época do falecimento do militar. 3. Agravo regimental a que se nega provimento" (RE 569.440, Relator o Ministro Gilmar Mendes, Segunda Turma, Dje 2/12/2010) .  (destaques acrescidos) 
"AGRAVO REGIMENTAL NO RECURSO EXTRAORDINÁRIO. CONSTITUCIONAL. PENSÃO DE EX-COMBATENTE. REVERSÃO DO BENEFÍCIO À FILHA. OBSERVÂNCIA DA LEGISLAÇÃO VIGENTE À ÉPOCA DO ÓBITO DO INSTITUIDOR DO BENEFÍCIO. PRECEDENTES. AGRAVO REGIMENTAL AO QUAL SE NEGA PROVIMENTO" (RE 516.677-AgR, de minha relatoria, Primeira Turma, Dje 6/2/2009) .  (destaques acrescidos) 
9.	Com isso, e tendo como referência para a pensão em questão o falecimento do instituidor Euvaldo Vanelli na data de 13/09/1985, nos termos do art. 30 da Lei 4.242/1963, são requisitos para o pagamento da pensão especial de ex-combatente: (i) ser o ex-militar integrante da FEB, da FAB ou da Marinha; (ii) ter efetivamente participado de operações de guerra; (iii) encontrar-se o ex-militar, ou seus dependentes, incapacitados, sem poderem prover os próprios meios de subsistência; e (iv) não perceberem qualquer importância dos cofres públicos. 
10.	Como se vê, o art. 30 da Lei 4.242/1963 veda a acumulação da pensão de ex-combatente com qualquer importância percebida dos cofres públicos e requer do (a) beneficiário (a) a condição de ser incapaz de prover os próprios meios de subsistência, não havendo quaisquer ressalvas acerca dessas restrições.
11.	Nessa linha de entendimento, pode-se mencionar os seguintes precedentes, colhidos da ferramenta de consulta deste Tribunal intitulada "Jurisprudência Selecionada":
Acórdão 5955/2021-TCU-Segunda Câmara (relator Ministro-Substituto André de Carvalho) 
"A pensão especial de que trata o art. 30 da Lei 4.242/1963, concedida a ex-combatente incapacitado ou a seus dependentes, ante sua natureza assistencial, não é acumulável com benefícios previdenciários ou com qualquer importância percebida dos cofres públicos e requer do beneficiário a condição de ser incapaz de prover os próprios meios de subsistência."
Acórdão 3073/2019-TCU-Segunda Câmara (de minha relatoria) 
"A pensão especial de ex-combatente de que trata a Lei 4.242/1963 não é acumulável com benefícios previdenciários ou com qualquer importância percebida dos cofres públicos e requer do beneficiário a condição de ser incapaz de prover os próprios meios de subsistência, não havendo quaisquer ressalvas acerca dessas restrições."
Acórdão 1756/2018-TCU-Primeira Câmara (relator Ministro Walton Alencar Rodrigues) 
"A pensão especial a ex-combatente de que trata a Lei 4.242/1963 não é acumulável com benefícios previdenciários. Apenas as pensões previstas no art. 53 da ADCT da CF/88 e na Lei 8.059/1990 permitem tal acumulação, contudo essas normas não contemplam a filha maior não inválida."
12.	O mesmo posicionamento é compartilhado pelo Superior Tribunal de Justiça, consoante o decidido no Agravo Regimental 1555454/SP (Ministro Relator Humberto Martins, Segunda Turma, Julgamento: 17/11/2015) , assim ementado: (grifos acrescidos) 
"ADMINISTRATIVO. PENSÃO ESPECIAL DE EX-COMBATENTE. LEI DE REGÊNCIA. DATA DO ÓBITO DO INSTITUIDOR. ART. 30 DA LEI N. 4.262/63. FILHA MAIOR. BENEFÍCIO DE NATUREZA ASSISTENCIAL. REQUISITOS ESPECÍFICOS. COMPROVAÇÃO. NÃO OCORRÊNCIA.
1. Trata-se, na origem, de Ação Ordinária contra a União objetivando a concessão de pensão especial de ex-combatente, por reversão do benefício inicialmente concedida à sua genitora.
2. Na hipótese dos autos, o falecimento do ex-combatente ocorreu na vigência das Leis 4.242/1963 e 3.765/1960.
3. Nos termos do art. 30 da Lei 4.242/1963, são requisitos para o pagamento da pensão especial de ex-combatente: 1) ser o ex-militar integrante da FEB, da FAB ou da Marinha; 2) ter efetivamente participado de operações de guerra; 3) encontrar-se o ex-militar, ou seus dependentes, incapacitados, sem poder prover os próprios meios de subsistência; e 4) não perceber nenhuma importância dos cofres públicos. Tais requisitos estendem-se também aos dependentes, que devem provar o seu preenchimento. Precedentes.
4. Incontroverso, nos autos, que a ora agravante percebe dos cofres públicos benefício previdenciário de aposentadoria e pensão decorrente do falecimento de seu marido (ex-servidor público) . Logo, não preenche um dos requisitos específicos do art. 30 da Lei 4.242/1963, qual seja, ser 'incapacitados, sem poder prover os próprios meios de subsistência' e não receber 'qualquer importância dos cofres públicos'. Agravo regimental improvido."
13. 	Em consulta realizada em sistemas externos disponibilizados ao TCU, o Ministério Público/TCU constatou que o beneficiário acumula a pensão especial em exame com uma aposentadoria por invalidez previdenciária paga pelo Instituto Nacional do Seguro Social (INSS) - Benefício 0206503636, desde 1/6/1977.
14. 	Nesse contexto, a concessão de Pensão Especial de ex-Combatente em favor do Sr. Ossny Edmundo Vanelli deve ser considerada ilegal, com a negativa de registro do correspondente ato. 
15.	Acrescente-se, ainda, com bem pontuado pelo MP/TCU, que há erro na base de cálculo da pensão especial em apreço, pois foi concedida com proventos calculados com base no posto de Segundo Tenente e deveria ser equivalente à pensão deixada por um Segundo-Sargento, consoante remissão expressa do art. 30 da Lei 4.242/1963 ao art. 26 da Lei 3.765/1960, nos termos seguintes: 
Art. 30 da Lei 4.242/1963:
"Art 30. É concedida aos ex-combatentes da Segunda Guerra Mundial, da FEB, da FAB e da Marinha, que participaram ativamente das operações de guerra e se encontram incapacitados, sem poder prover os próprios meios de subsistência e não percebem qualquer importância dos cofres públicos, bem como a seus herdeiros, pensão igual à estipulada no art. 26 da Lei n. 3.765, de 4 de maio de 1960."
Art. 26 da Lei 3.765/1960:
"Art. 26. Os veteranos da campanha do Uruguai e Paraguai, bem como suas viúvas e filhas, beneficiados com a pensão especial instituída pelo Decreto-Lei n. 1.544, de 25 de agosto de 1939, e pelo art. 30 da Lei n. 488, de 15 de novembro de 1948, e os veteranos da revolução acreana, beneficiados com a pensão vitalícia e intransferível instituída pela Lei n. 330, de 10 de setembro de 1948, passam a perceber a pensão correspondente à deixada por um 2º sargento, na forma do art. 15 desta lei."
16.	Em hipóteses semelhantes, a jurisprudência desta Corte tem entendido que (excertos colhidos da ferramenta de pesquisa do Tribunal "Jurisprudência Selecionada") :
Acórdão 9200/2017-TCU-Segunda Câmara (de minha relatoria) 
"As filhas solteiras maiores de ex-combatentes falecidos antes da promulgação da atual Constituição Federal têm direito à pensão especial prevista na Lei 4.242/1963, em valor correspondente à deixada por Segundo-Sargento, e não à pensão especial estabelecida pelo art. 53 do Ato da Disposições Constitucionais Transitórias (ADCT) , de valor correspondente à deixada por Segundo-Tenente."
Acórdão 4.819/2009 - Segunda (rel. Min. Subst. André de Carvalho) 
"A partir da Constituição de 1988, somente tem direito à pensão especial de ex-combatente o filho e a filha de qualquer condição, que sejam solteiros, menores de 21 anos ou, se maiores, inválidos, desde que a invalidez preexista ao óbito do instituidor. Têm direito à pensão especial prevista na Lei 4.242/1963, em valor correspondente à graduação de 2º Sargento, as filhas maiores de ex-combatentes, desde que o instituidor tenha falecido antes do advento da Constituição Federal de 1988."
17. 	Cabe, portanto, determinar ao órgão de origem que suspenda os pagamentos decorrentes do ato ora impugnado, sem prejuízo de aplicar a orientação fixada no Verbete 106 da Súmula de Jurisprudência do TCU às parcelas indevidamente recebidas pelo interessado.
18. 	Deve-se igualmente determinar ao órgão de origem que comunique o beneficiário sobre a deliberação do Tribunal, alertando-o de que o efeito suspensivo proveniente da interposição de eventuais recursos não o exime da devolução dos valores percebidos indevidamente após a respectiva notificação, caso esses não sejam providos. Após, devem ser remetidos ao Tribunal documentos comprobatórios de que o interessado foi cientificado da deliberação desta Corte.
19.	Por fim, esclareço que o ato em questão deu entrada nesta Corte de Contas em 2018, não se aplicando a recente sistemática definida pelo Plenário, mediante o Acórdão 122/2021 (rel. min. Walton Alencar Rodrigues) , na linha de observar o Recurso Extraordinário 636.553, em que foi fixado prazo de cinco anos para que o TCU registre os atos de concessão inicial de aposentadoria, reforma ou pensão, após o qual serão considerados "tacitamente registrados", podendo posteriormente o ato que contenha alguma ilegalidade ser submetido ao procedimento de revisão de ofício, com base no art. 54 da Lei 9.784/1999 c/c o art. 260, § 2º, do Regimento Interno/TCU.
	Ante o exposto, voto por que seja adotada a deliberação que ora submeto a este Colegiado.
TCU, Sala das Sessões, em 30 de agosto de 2022.
MARCOS BEMQUERER COSTA
Relator